【裁判字號】    95,上,217
【裁判日期】    950927
【裁判案由】    確認委任關係存在
【裁判全文】
臺灣高等法院臺中分院民事判決           95年度上字第217號
上  訴  人  台中縣和平鄉農會
法定代理人  甲○○
訴訟代理人  朱元宏律師
複  代理人  張志隆律師
被  上訴人  乙○○
                        號
訴訟代理人  李宗炎律師
上列當事人間請求確認委任關係存在事件，上訴人對於民國95年
5月5日臺灣臺中地方法院94年度訴字第2158號第一審判決提起上
訴，本院於95年9月13日言詞辯論終結，判決如下：
    主  文
上訴駁回。
第二審訴訟費用由上訴人負擔。
    事實及理由
一、被上訴人起訴主張：
  (一)緣被上訴人於民國94年2月19日當選為上訴人之會員代表，
    當時訴外人甲○○意欲競選上訴人之第11屆理事長，乃向被
    上訴人表示其已掌握選出之農會代表31席中約20席之支持，
    在應選9席理事中，可掌握約7席理事之支持而當選為理事長
    ，在應選3席監事中，可拜託所掌握之代表支持被上訴人當
    選監事，惟相對者，被上訴人應於當選監事後，支持其所規
    劃之對象出任常務監事，被上訴人為期順利當選監事，遂同
    意甲○○之提議，答應先讓被上訴人當選為監事，其餘常務
    監事選舉之事，則待事態發展再行商議，但甲○○擔心被上
    訴人中途變異，乃要求被上訴人預先簽立未載日期之系爭聲
    明書及空白本票各1紙交予甲○○收執，意即若被上訴人嗣
    未依約履行承諾時，甲○○即得將系爭聲明書提出於上訴人
    ，使被上訴人因此辭職而喪失監事資格。
  (二)嗣於94年3月4日被上訴人當選為上訴人之第11屆監事，然甲
    ○○得知被上訴人不支持羅能輝後，竟違背被上訴人之意思
    ，亦未經被上訴人之同意，擅將系爭聲明書轉交予羅能輝，
    由羅能輝於94年3月10日下午2時30分在邱萬中、甲○○、徐
    裕傑、張智煥、何啟敏見證下，在上訴人2樓辦公室內自行
    書填日期後，於同日下午4時許提出於上訴人，經當時上訴
    人之理事長羅能輝、常務監事甲○○、總幹事邱萬中，先後
    在書上批示核准，致使被上訴人監事之資格形式上因此辭職
    而喪失。
  (三)被上訴人在當選監事前所預簽之系爭聲明書，因未簽立日期
    ，形式上尚未制作完成，是否具有聲明辭職之效力，本有疑
    義。而被上訴人於當選上訴人之監事後，依農會法第22條第
    1項及其施行細則第30條之規定，與上訴人間成立委任關係
    。惟被上訴人並無辭任監事職位之意思，甲○○違背被上訴
    人之意思，擅將系爭聲明書轉交羅能輝並向上訴人農會提出
    ，其意思表示之傳達不實，被上訴人本得依民法第89條規定
    向上訴人撤銷該辭職之意思表示，並以94年12月29日民事準
    備書(一)狀為撤銷意思表示之送達。兩造間委任關係應繼續存
    在。又被上訴人並未授與羅能輝代理或傳達之權限，羅能輝
    竟擅將系爭聲明書提交予上訴人，乃係無權代理之行為，被
    上訴人不予承認，從而，該辭職之行為，對被上訴人亦不生
    效力。
  (四)至上訴人雖辯以被上訴人縱無辭職之意，然此真意之保留，
    非上訴人所得知悉，被上訴人辭職之意並非無效等語。惟羅
    能輝、甲○○分係系爭聲明書送抵上訴人時之上訴人理事長
    、常務監事，均為上訴人之合法代理人，而甲○○、羅能輝
    既已知悉被上訴人實無辭去監事一職之意，竟乃將系爭聲明
    書提交上訴人，並先後在系爭聲明書上批示核准等意，依民
    法第86條但書之規定，系爭聲明書乃不生被上訴人聲明辭職
    之效力。
  (五)兩造間之委任關係，應不受系爭聲明書之影響，然因上訴人
    農會形式上持有系爭聲明書，並據以否認前述委任關係之存
    在，為此，提起本件訴訟。訴之聲明：確認被上訴人與上訴
    人之監事委任關係存在。
二、上訴人則辯以：被上訴人於94年3月4日監事選舉前幾天，至
    斯時擔任上訴人理事長之羅能輝辦公室，將系爭聲明書交予
    羅能輝，並向羅能輝稱：若選舉前一天找不到被上訴人，請
    羅能輝代向被告遞出系爭聲明書等語。迨至94年3月11日常
    務監事選舉前夕，羅能輝發動支持者6、7人四處尋被上訴人
    ，均無所獲，僅能透過行動電話得知被上訴人已受他人控制
    行動自由並受有莫大之壓力，羅能輝即依被上訴人先前所託
    ，於系爭辭職聲明書上填日期並提交予上訴人，依農會選舉
    罷免辦法第37條前段規定，被上訴人之監事資格因此聲明辭
    職而喪失。縱被上訴人內心真意並非真有於特殊情況下即委
    由羅能輝逕行代為辭職之意，僅是想以形式上故做姿態之方
    式，博取羅能輝之支持，然則，不論其表示之動機為何，其
    心中保留之意思表示，依民法第86條之規定，不因之而無效
    ，且被上訴人與羅能輝間上開約定未違反法律強制或禁止之
    規定，亦未有背於公共秩序及善良風俗，自應有效，被上訴
    人自不得執此對抗上訴人。且甲○○、羅能輝事前就被上訴
    人真意保留一情本無所悉，本件亦無民法第86條但書之適用
    ，是被上訴人應受系爭聲明書之效力所拘束，則兩造間之委
    任關係當即終止等語。答辯之聲明：被上訴人之訴駁回。
三、原審經審酌兩造提出之攻擊防禦方法後，判決上訴人敗訴。
    上訴人對原審判決不服提起上訴，於本院聲明：(一)原判決廢
    棄；(二)上廢棄部分，被上訴人在第一審之訴駁回；(三)第一、
    二審訴訟費用由被上訴人負擔。被上訴人於本院答辯聲明為
    ：(一)上訴駁回；(二)訴訟費用由上訴人負擔。
四、被上訴人主張被上訴人於94年2月19日當選為上訴人之會員
    代表，嗣至94年3月4日被上訴人又當選為上訴人之第11屆監
    事，被上訴人預先簽立未載日期之系爭辭職聲明書交予甲○
    ○收執，嗣由羅能輝於94年3月10日下午2時30分在甲○○等
    人見證下，在上訴人2樓辦公室內於系爭辭職聲明書自行填
    寫日期後，於同日下午4時許遞交上訴人，經上訴人理事長
    、常務監事、總幹事，依序為羅能輝、甲○○、邱萬中3人
    批示等情，業據被上訴人提出台中縣政府函、檢察官不起訴
    處分書均影本等件為證，且為上訴人所不爭，復有台灣台中
    地方法院檢察署94年度選偵字第8號偵查卷宗影卷及被上訴
    人簽立之辭職書影本一件在卷可稽（見該影卷第99頁、本審
    卷第51頁），堪信為真實。
五、本件兩造之爭執在於甲○○要求被上訴人預先簽立未載日期
    之系爭辭職聲明書交予甲○○收執，約定倘被上訴人嗣未依
    約履行承諾支持時，甲○○得將系爭辭職聲明書提出於上訴
    人，使被上訴人因此辭職而喪失監事資格，則該辭職聲明書
    提出之約定是否有背於公序良俗？及提出後是否即生辭職之
    效力？經查：
  (一)被上訴人書立系爭辭職聲明書雖載明：「本人係台中縣和平
    鄉農會第十一屆監事，茲因家庭因素無法勝任該職務，請准
    予自即日起辭職，此致和平鄉農會。…中華民國94年3月10
    日」形式上係被上訴人因家庭因素而願意辭職，實其原委，
    本係在取得羅能輝、甲○○及其所屬競選團隊之支持，俾能
    順利當選上訴人第11屆監事職位，並無辭職之真意，而羅能
    輝、甲○○所以願支持被上訴人當選監事，主要目的在於希
    望被上訴人當選監事後，能在常務監事選舉中，支持渠所規
    劃之人選（按即羅能輝）當選常務監事。渠兩人為防止被上
    訴人中途變卦，不依渠等之規劃投票，乃於94年3月4日理監
    事選舉前，要求被上訴人預先書立系爭辭職聲明書，易言之
    ，被上訴人與羅能輝、甲○○間關於系爭辭職聲明書及投票
    支持特定對象部分，有成立俗稱換票之協議，或所謂之表決
    權或投票權拘束契約之情形。
  (二)由上揭羅能輝、甲○○希望被上訴人於94年3月11日之常務
    監事選舉中，投票支持其所規劃之特定常務監事人選（按即
    羅能輝）乙節可知，被上訴人應於94年3月11日選舉當時，
    仍具監事資格，始可投票支持特定人選，事實上，自被上訴
    人於94年3月11日出席第一次監事會議，欲行使投票權選舉
    常務監事之事實觀之，被上訴人並無辭任監事之意思。然在
    羅能輝、甲○○握有被上訴人系爭聲明書之情況下，若被上
    訴人支持之對象為渠兩人規劃之該特定人選時，則羅能輝、
    甲○○兩人當不可能提出系爭聲明書，當有必要使被上訴人
    仍保有監事資格而投票支持規劃對象；反之，若被上訴人所
    支持之對象非渠兩人囑意之人選時，渠兩人唯一且最簡便之
    阻止方法，即將系爭聲明書提出予上訴人，使被上訴人喪失
    監事資格而無投票權，因而被上訴人縱當選監事，但是否可
    繼續保有監事資格、行使監事職權，參與上訴人之會務運作
    ，完全取決於甲○○、羅能輝之意向，被上訴人個人對其監
    事職位及職務之行使，反而無絲毫自由決定之空間，此當非
    農會法規定設立監事職務之立法目的。
  (三)按所謂表決權拘束契約，係指股東與他股東約定，於一般的
    或特定之場合，就自己持有股份之表決權，為一定方向之行
    使所締結之契約而言。…如股東於董事選舉前，得訂立表決
    權拘束契約，其結果將使該條項之規定形同虛設，並導致選
    舉董事前有威脅、利誘不法情事之發生，更易使有野心之股
    東，以不正當之手段締結此種契約，達其操縱公司之目的，
    不特與公司法公平選舉之原意相左，且與公序良俗有違，自
    應解為無效（參最高法院71年度台上字第4500號判決）。又
    農會，係以保障農民權益、改善農民生活、發展農村經濟為
    宗旨（參農會法第1條），農會為達成上述宗旨，分設會員
    （代表）大會、理事會、監事會三大機關，各有其職掌，此
    觀農會法施行細則第24條至第26條規定即明。監事會設立之
    目的，即在監察理事會各種會務、財務及農會財務、財產之
    執行等事項，屬監督機關。監事於執行上述職權時，應具獨
    立、超然之立場，不受他人之任何干涉，否則即與農會法設
    立監事及監事會之目的有違，更會妨礙農會成立宗旨之達成
    。因此，若農會之會員，於競選中，對於代表資格、理事資
    格、監事資格，甚至理事長、常務監事等各項人事職務，於
    投票時，互為一定之行使或不行使之約定，應與前述表決權
    拘束契約之性質相類，應類推適用前述實務見解，認該約定
    違背公序良俗而無效。
  (四)況上訴人之第10屆理事長為羅能輝，常務監事為甲○○，因
    已任期屆滿不能連任，乃於第11屆農會職務選舉中謀議，由
    甲○○轉而競選擔任理事長、羅能輝則轉為擔任常務監事，
    渠兩人即依此規劃合力爭取第11屆之會員代表、理事、監事
    選舉之勝選。若渠兩人之計劃實現，則上訴人之理事會、監
    事會、理事長、常務監事等重要職務，可能均由渠兩人所控
    制，則上訴人無異渠兩人之私有財產。因此，甲○○或羅能
    輝要求被上訴人於常務監事選舉中，支持渠規劃之特定人選
    ，乃渠兩人意圖長期操縱農會經營之手段而已，此種私相授
    受之契約，實與選賢與能之選舉制度有違，亦有害於公序良
    俗，且損及農會所有會員權益。本件上訴人亦不否認，甲○
    ○或羅能輝之所以支持被上訴人當選監事，係渠與被上訴人
    約定，被上訴人於當選監事後，應投票支持羅能輝或特定之
    第三人當選常務監事（見本院卷第22頁，上訴人上訴理由狀
    ），足見，甲○○、羅能輝及被上人間有成立投票權拘束契
    約，此行為縱未構成農會法第47條之3妨害選舉罪，亦與自
    由選舉之本質及農會設立監察機關之目的不符，參酌被上訴
    人係概括授權上訴人提出系爭辭職書，有同署檢察官94年度
    偵字第18304號不起訴處分書影本附卷可按，揆諸前揭說明
    ，系爭辭職書之提出作為操縱農會經營及作為少數人利益交
    換之契約應屬有違公序良俗之無效行為。準此，基於該無效
    契約所簽立之系爭辭職聲明書，亦失所附麗而無效。系爭辭
    職書之約定提出既因有違公序良俗而無效，則不論係由何人
    提出於上訴人，即非所問。是被上訴人請求確認其與上訴人
    間之監事委任關係仍為存在，即為可採。
六、再按「表意人無欲為其意思表示所拘束之意，而為意思表示
    者，其意思表示，不因之無效。但其情形為相對人所明知者
    ，不在此限。」民法第86條定有明文。另傳達意思之機關（
    使者）與代為表示意思之代理人不同，前者其所完成之意思
    表示，為本人之意思表示，其效果意思由本人決定，後者代
    理行為之意思表示為代理人之意思表示，其效果意思由代理
    人決定，表見代理人之意思表示亦然（最高法院62年度台上
    字第2413號亦著有判例可資參照）。查本件被上訴人雖於當
    選監事前於形式上簽立系爭辭職聲明書，惟其實無辭去監事
    一職之意，業據被上訴人於審理時論述甚詳，且參之前述檢
    察官不起訴處分書上載甲○○、羅能輝、邱萬中、張智煥、
    徐裕傑、蕭有祥於偵訊中證稱：被上訴人沒有實力當選監事
    ，若非獲得羅能輝之支持，不可能當選監事等語，可見被上
    訴人競選監事之情勢，何其嚴峻不堪，衡諸常情，被上訴人
    斷無於費盡心力當選後，隨即辭職之意，甚或願意於當選前
    ，即預立系爭聲明書之必要，是被上訴人上開所稱，尚與常
    情無違，應可採信。另羅能輝於提出系爭聲明書於上訴人之
    前，已知悉被上訴人並無辭去監事之意（見原審第56頁證述
    乙○○可能會早一步收存證信函通知縣政府事情原委），而
    羅能輝係擔任當時上訴人之理事長，因此，被上訴人既無辭
    去監事之本意，且上訴人斯時之法定代理人羅能輝亦知此情
    ，乃羅能輝不論係代理或使者，竟將被上訴人此欠缺效果意
    思之表示行為通知上訴人，並以上訴人法定代理人身分受領
    該項通知，於94年3月11日選舉常務監事等之前夕提出於上
    訴人，並據此而為同意之表示，依民法第86條但書之規定，
    被上訴人此之欠缺效果意思之表示行為，自屬無效，故被上
    訴人主張系爭聲明書無效等語，應可採信，上訴人辯稱不知
    被上訴人真意保留之事，系爭聲明書仍然有效云云，無足可
    採。
七、綜上所述，本件被上訴人主張系爭聲明書係屬欠缺效果意思
    之表示行為，而為上訴人所明知，依民法第86條但書規定，
    係屬無效，且爭辭職書提出之約定有違公序良俗而無效為可
    採；上訴人所辯均為無可取。被上訴人主張其與上訴人間之
    監事委任關係仍存在，自屬可信。從而被上訴人請求確認其
    與上訴人間之監事委任關係仍存在，為有理由，應予准許。
    是則原審為上訴人敗訴之判決，理由雖不盡相同，惟其結論
    並無二致，應可維持。上訴意旨指摘原判決不當，求予廢棄
    改判，為無理由，應予駁回其上訴。
八、本件事證已臻明確，兩造所提其餘攻擊防禦方法及舉證，與
    判決結果不生影響，爰不一一論述。
九、據上論結，本件上訴為無理由，依民事訴訟法第449條第1項
    第2項、第78條，判決如主文。
中    華    民    國    95    年    9     月    27    日
                      民事第六庭審判長法  官  林陳松
                                      法  官  鄭金龍
                                      法  官  王重吉
以上正本係照原本作成。
如對本判決上訴，須於收受判決送達後二十日內向本院提出上訴
書狀，其未表明上訴理由者，應於提出上訴後二十日內向本院提
出上訴理由書 (須按他造人數附具繕本)。
上訴時應提出委任律師為訴訟代理人之委任狀。具有民事訴訟法
第四百六十六條之一第一項但書或第二項之情形為訴訟代理人者
，另應附具律師及格證書及釋明委任人與受任人有該條項所定關
係之釋明文書影本。
                                      書記官  紀美鈺
中    華    民    國    95    年    9     月    29    日
                                                      Ｈ


司法院資訊處製作；財團法人民間司法改革基金會備份。
